【裁判字號】    92,訴,24
【裁判日期】    950628
【裁判案由】    損害賠償
【裁判全文】
臺灣士林地方法院民事判決                92年度訴字第24號
原      告  甲○○乙○○之承.
            丙○○乙○○之承.
共      同
訴訟代理人  石宜琳律師
被      告  新光吳火獅紀念醫院
法定代理人  戊○○
被      告  庚○○
共      同
訴訟代理人  己○○律師
            丁○○律師
上列當事人間損害賠償事件，本院於民國95年6 月13日言詞辯論
終結，判決如下：
    主  文
原告之訴及假執行之聲請均駁回。
訴訟費用由原告負擔。
    事實及理由
壹、程序部分：
    按當事人死亡者，訴訟程序在有繼承人、遺產管理人或其他
    依法令應續行訴訟之人承受其訴訟以前當然停止；又承受訴
    訟人，於得承受訴訟時，應即為承受之聲明，他造當事人亦
    得聲明承受訴訟。民事訴訟法第168 條、第175 條分別定有
    明文。本件原告之被繼承人乙○○於起訴後之民國91年11月
    12日死亡（原告甲○○為乙○○之妻，原告丙○○為乙○○
    之子；訴外人林圭聰、林圭璋亦為乙○○之子，惟已拋棄繼
    承），有繼承系統表、戶籍謄本、繼承權拋棄書兼通知證明
    書、臺灣臺北地方法院家事法院通知等件在卷可稽（本院卷
    一，第21頁至第29頁參照），原告於94年1 月29日當庭具狀
    聲明承受訴訟，於法並無不合，應予准許。
貳、實體部分：
一、原告起訴主張：
  (一)被告庚○○係被告新光吳火獅紀念醫院（下稱「新光醫院」
    僱用之神經外科專科醫師，兩者間具有民法第188 條之適用
    。原告之被繼承人乙○○於91年7 月間，因脊髓及背部疼痛
    ，至新光醫院向被告庚○○醫師求診，經診斷後認定係「椎
    間盤突出併狹窄」病症，乙○○於91年7 月29日入院，於91
    年7 月30日實行腰椎第3 、4 節椎柱切除術、腰椎第4 、5
    節椎間盤切除術，於91年8 月6 日出院。乙○○於手術前，
    曾於91年7 月22日由新光醫院放射診斷科會診，並拍攝胸部
    X 光檢查，該X 光影像報告記載：「心臟擴大、主動脈彎曲
    ，右下肺葉有一明顯腫塊，並建議病人應進一步檢查、會診
    治療。」，該影像報告已附於原告之病歷上。被告庚○○係
    為乙○○進行診斷及手術之醫師，自應閱覽該影像報告，並
    依醫師法第12條之1 規定，向乙○○或其家屬告知上述病情
    ，並作進一步檢查、會診治療，詎被告庚○○應注意能注意
    而未注意，竟疏忽未閱覽已附於病歷上之影像報告，亦未觀
    看乙○○之胸部X 光片，致未發現乙○○右下肺葉有一明顯
    之惡性腫塊，故未就乙○○肺部腫塊作進一步之檢查與會診
    治療。迄91年9 月24日，乙○○身感不適，再回新光醫院檢
    查並再照射胸部X 光，始經其他醫師告知乙○○右下肺葉之
    腫塊，已嚴重惡化至第4 期（末期）肺腺癌，且已造成腦部
    及骨骼多處轉移，而無法醫療，被告庚○○顯因違反醫師法
    第12條之1 ，過失未告知乙○○之病情，致延誤治療時機，
    致乙○○之身體、健康受有侵害，並感受到死亡之極端恐懼
    ，精神上受有極大之痛苦。嗣乙○○並於訴訟繫屬中（91年
    11月12日）之死亡，原告為其繼承人，應承受其訴訟程序。
  (二)依民法第184 條第1 項、第195 條第1 項、第188 條第1 項
    關於侵權行為之規定，民法第227 條第1 項、第2 項、第
    227 條之1 關於不完全給付之規定，及消費者保護法第7 條
    第1 項、第3 項關於損害賠償之規定，請求被告連帶負非財
    產之上之損害賠償責任，並聲明請求判決：
    1.被告應連帶給付原告新臺幣500萬元，及自起訴狀繕本送
      達翌日起至清償日止，按年息5%計算之利息。
    2.原告願供擔保，請准宣告假執行。
二、被告則辯稱：
  (一)乙○○於91年7 月22日由神經內科轉介至神經外科，由被告
    庚○○之門診治療，乙○○當時主訴「間歇性跛行已有一段
    時間，約10日左右，右側腰背部疼痛，並延伸至右小腿，導
    致無法行走」，乙○○左腿已遭截肢，但因裝置義肢，平日
    尚能行走，被告庚○○醫師檢驗得知其腰椎第3 、4 節及第
    4 、5 節椎間盤突出併狹窄，需手術減壓，經與乙○○及其
    家屬溝通、解釋，約定91年7 月30日進行手術，惟手術前之
    檢查，如胸部X 光及心電圖，於91年7 月22日先行檢查。91
    年7 月22日放射科報告原文為「Susp.hazy density is
    noted in right lower lung 」，正確中譯應為「右下肺葉
    懷疑有模糊陰影」，而非原告起訴狀中所載「右下肺葉有一
    明顯腫塊」；報告中另載有「Advise right lat.view 」，
    中譯為「建議照右側面相」，並非原告所述「建議病人應進
    一步檢查、會診治療」。被告庚○○於手術前即已發覺此檢
    查之結果，並記載於病歷上，且於91年7 月30日手術前依放
    射科醫師之建議進行右側面相攝影，手術前之護理紀錄亦記
    載有此張右側面相X 光照片隨病患帶入手術室之事實，足證
    被告庚○○確已知悉X 光檢查之結果，並依檢查結果及建議
    ，安排進一步之檢查。
  (二)因乙○○手術後有胸悶症狀，故於91年7 月31日即會診心臟
    內科，心臟內科醫師認為需排除心臟冠狀動脈疾病，故安排
    Thallium perfusion scan 之檢查，91年8 月5 日檢查結果
    為心壁下側有缺血之狀態，該次檢查同時檢查肺部，檢查結
    果「肺部是正常的」（The lung uptake normal）。從而原
    告之檢查結果為：心臟部分需心臟科門診追蹤，肺部之陰影
    需胸腔科門診追蹤，由各該專科之醫師決定下一步驟之檢查
    及治療；脊椎部分恢復良好，但仍需神經外科門診追蹤，以
    上結論均已告知乙○○及其家屬，故乙○○於91年8 月6 日
    順利出院，其後乙○○共至神經外科門診回診3 次，但雖經
    被告庚○○提醒，乙○○不曾至新光醫院之心臟科及胸腔科
    追蹤，乙○○最後一次神經外科門診為91年9 月2 日。被告
    庚○○自91年7 月22日獲轉介乙○○醫療起，不論術前檢查
    、施行手術、術後照顧解說，並請乙○○至其他科別繼續追
    蹤診療等，應已盡最大之照顧能力，並無過失或延誤乙○○
    治療之可言。
  (三)並聲明請求判決：
    1.原告之訴及假執行之聲請均駁回。
    2.如受不利判決，願供擔保請准宣告免為假執行。
三、兩造不爭執之事實：
  (一)被告庚○○係被告新光醫院僱用之神經外科專科醫師。
  (二)原告之被繼承人乙○○於91年7 月間，因脊髓及背部疼痛，
    至新光醫院向被告庚○○醫師求診，經診斷後認定係「椎間
    盤突出併狹窄」病症，乙○○於91年7 月29日入院，於91年
    7 月30日實行腰椎第3 、4 節椎柱切除術、腰椎第4 、5 節
    椎間盤切除術，於91年8 月6 日出院。乙○○於手術前，曾
    於91年7 月22日由新光醫院放射診斷科會診，並拍攝胸部X
    光檢查，該X 光影像報告記載：「PA view of chest shows
    :Cardiomegaly and tortuous aorta.Susp.hazy density
    is noted in right lower lung.Superimposed with heart
    Advise right lat.view 」，該影像報告已附於原告之病歷
    上。另被告庚○○於91年7 月30日進行椎間盤手術前，曾為
    乙○○進行「右側面相胸部X 光檢查」，此並有乙種診斷證
    明書、X 光影像類檢查報告、病歷紀錄、手術前護理紀錄單
    附卷可稽（本院91年度士調字第149 號卷〈下稱「調解卷」
    〉，第13頁、第14頁；本院卷一，第39頁至第40頁參照）。
  (三)乙○○於被告新光醫院之病歷（本院卷一，第54頁至第235
    頁；本院卷三，第102頁至第196頁參照）。
  (三)乙○○於財團法人辜公亮基金會和信治癌中心醫院（下稱「
    和信醫院」）之病歷（本院卷三，第2 頁至第100 頁參照）
    。
  (四)行政院衛生署醫事審議委員會0000000 號、第0000000 號鑑
    定書（本院卷二，第27頁至第30頁；卷四，第6 頁至第10頁
    參照）
  (五)國立臺灣大學醫學院附設醫院（下稱「臺大醫院」）94年2
    月17日校附醫祕字第09 40201154 號函、94年6 月22日校附
    醫祕字第0940206500號函（本院卷二，第85頁；本院卷三，
    第214 參照）。
四、兩造於本院整理並簡化之爭點為（本院卷四，第19頁參照）
    ：
  (一)被告庚○○是否告知乙○○或其家屬，依91年7 月22日之胸
    部X 光片顯示，乙○○右下肺葉有「模糊陰影」？如未告知
    ，庚○○是否有不作為之過失？
  (二)如被告庚○○有第1 項所示過失，是否與乙○○於91年11月
    12日死亡有因果關係？（亦即乙○○之生存時間是否因庚○
    ○未告知X光攝影結果而縮短）
  茲分述如下：
  (一)依兩造不爭執事實(四)之行政院衛生署醫事審議委員會之鑑定
    內容，乙○○於91年7 月22日拍攝胸部X 光攝影，其檢查報
    告記載乙○○右下肺葉有「Susp.hazy density 」，亦即「
    疑似有『模糊陰影』」（並非原告主張之「明顯腫塊」）；
    而該「模糊陰影」可能是腫塊或其他良性病變如發炎或重疊
    之影像（本院卷二，第29頁參照），而放射診斷科根據前開
    X 光影像報告結果，建議後續處理方式為：「Advise right
    lat.view」，亦即「進一步施作右側面相胸部X 光檢查」，
    另關於胸腔部位X 光片之判讀，一般程序係由放射科醫師判
    讀打報告，因此判讀打報告乃放射科醫師之專業職責，胸腔
    科醫師依據X 光的報告及專業知識，作診斷及治療，而被告
    庚○○於91年7 月30日為乙○○進行手術前，安排乙○○拍
    攝右側面相胸部X 光檢查，已依91年7 月22日X 光影像報告
    之建議進行進一步檢查，惟並無會診治療；乙○○之病歷紀
    錄上，未有關於91年7 月22日「懷疑右下肺葉模糊陰影」之
    詳細記載或說明，從病歷上亦無法得知被告庚○○已告知病
    人或家屬有關前開X 光影像報告之內容；因91年7 月22日病
    人肺部X 光檢查報告有「模糊陰影」，及91年7 月30日「右
    側面相」胸部X 光檢查報告亦有「不正常病灶」，通常醫師
    會告知病人或其家屬此情形，並請胸腔內科醫師會診作進一
    步檢查診斷或治療等情（本院卷四，第7 頁、第8 頁參照）
    。依行政院衛生署醫事審議委員會參酌乙○○病歷後所提出
    之鑑定意見，堪認被告庚○○應有閱覽91年7 月22日之X 光
    檢查報告，並依該影像報告之建議於91年7 月30日施作右側
    面相胸部X 光檢查之事實，惟未安排會診，亦未於病歷上記
    載對於胸部X 光攝影結果之意見。乙○○於91年7 月22 日
    、7 月30日兩次胸部X 光均有異常狀況，如被告庚○○告知
    其胸腔X 光影像顯示不正常病灶，衡情被告庚○○當會積極
    轉介或會診胸腔科，乙○○本人亦應積極尋求治療或再行檢
    查確認有無惡性腫瘤之可能，惟乙○○並未就肺部異常情形
    再為檢查治療，被告庚○○亦未為乙○○安排會診或轉介檢
    查及治療，且未於病歷中載明曾建議乙○○為肺部檢查，依
    乙○○或被告庚○○就肺部X 光片結果均未再有後續處理、
    診治之情以觀，堪認被告庚○○應未將乙○○胸腔X 光片影
    像有異常狀況之檢查結果，告知乙○○或其家屬。被告庚○
    ○雖辯稱其業已告知並叮嚀乙○○應至胸腔科追蹤治療，惟
    乙○○並未至依囑至胸腔科追蹤治療云云，顯與現代人擔憂
    罹患癌症、重視身體健康檢查之社會趨勢不符，亦與乙○○
    會因行走困難、腰背疼痛即至新光醫院向被告庚○○求診之
    個人特性有悖，其所辯尚非可採，從而原告主張被告庚○○
    未將乙○○胸部X 光有模糊陰影之結果告知乙○○或其家屬
    ，堪可採信。
  (二)乙○○因罹患肺癌，於91年10月9 日由新光醫院轉至和信醫
    院，於91年10月19日出院，居家照顧，並於91年11月12日在
    家死亡（本院卷三，第2 頁參照，此為兩造不爭執事實(三)之
    和信醫院病歷所示），另經本院檢送乙○○於91年7 月22日
    、91年9 月24日之胸腔X 光片，請臺大醫院就乙○○之肺癌
    病程變化提供專業意見，經該院於94年2 月17日回覆：「此
    病患於1 號X 光片（即91年7 月22日X 光片）檢查時，若為
    肺癌，應至少為第3 期，若積極治療，其5 年存活率為10%
    至20% ；但若為第4 期，5 年存活率應於10% 以下。2 號X
    光片（即91年9 月24日X 光片）之情形應相近」（本院卷二
    ，第85頁參照），依臺大醫院回覆意見，堪認乙○○於91年
    7 月22日、91年9 月24日之病情，於其5 年存活率並無影響
    ，則縱被告庚○○未告知乙○○或其家屬91年7 月22日X 光
    片檢查結果，對乙○○病程之變化並無影響；又前開臺大醫
    院覆函亦提及：「1 號X 光片即可見病患之右下肺葉有腫瘤
    狀病灶，故病程在2 個月中發生1 號至2 號之演變是可能的
    。由1 號X 光片演變至2 號X 光片，通常應於6 個月內」、
    「自惡性腫瘤發生至2 號（91年9 月24日）X 光片之情形，
    應歷時5 至10年，惟若論及X 光片肉眼可見（約1 公分大小
    ）開始，進展至2 號X 光片之大小，通常不及1 年」（本院
    卷二，第85頁參照），亦足認乙○○肺部腫瘤之病程至少於
    91年9 月24日回溯5 至10年即開始發展，且於腫瘤愈到後期
    ，發展愈迅速，其病情之變化與一般病程發展之時間、過程
    並無二致等情；臺大醫院嗣於94年6 月22日覆函說明：「（
    乙○○之病症）以原發性肺癌最為可能」、「病人已有多處
    轉移，尤其是腦部轉移，故其存活率皆甚低」等語（本院卷
    三，第214 頁參照），亦足認定乙○○之病情難有治癒之可
    能，依其病程發展及於92年10月間終止治療而進行居家安寧
    照護等狀況，於92年11月間死亡，尚非不可預期。按損害賠
    償之債，以有損害之發生及有責任原因之事實，並二者之間
    ，有相當因果關係為成立要件，故原告所主張損害賠償之債
    ，如不合於此項成立要件者，即難謂有損害賠償請求權存在
    ；又所謂「相當因果關係」，是指依一般經驗法則，認為有
    此行為，通常即足生此種損害者，則行為與結果之間即有因
    果關係，無此行為，必不生此種損害，有此行為，通常亦不
    生此種損害者，即無因果關係（最高法院23年上字第107 號
    、48年台上字第481 號判決可資參照）。本件乙○○於92年
    回溯5 至10年即已開始有肺部腫瘤病症之發展，於91年7 月
    間X 光片發現模糊陰影時，已發展至第3 期或第4 期，且已
    有多處轉移，其病程發展尚非可因「被告庚○○告知92年7
    月22日X 光片有模糊陰影」，即可逆轉或康復，則被告庚○
    ○縱未告知乙○○或其家屬關於92年7 月22日X 光片之結果
    ，尚難認與乙○○於92年11月12日因肺癌死亡有因果關係；
    又乙○○因得知罹患肺癌，而產生即將死亡之恐懼，受有精
    神上之痛苦，惟該恐懼與痛苦係肇因於「罹患肺癌」之事實
    ，尚非「被告庚○○不告知X 光片檢查結果」所致，從而原
    告以：被告庚○○不告知乙○○或家屬92年7 月22日X 光片
    有模糊陰影，致乙○○之生存年限縮短，而於92年11月12
    日死亡為由，主張被告庚○○對乙○○有侵權行為，並致乙
    ○○發生非財產上之損害，尚非可取，其依民法第184 條第
    1 項、第195 條第1 項、第188 條第1 項，請求被告庚○○
    及其僱主即被告新光醫院連帶負損害賠償賠償，即無足取。
  (三)原告依債務不履行之法律關係、消費者保護法第7 條規定主
    張部分：
    按因可歸責於債務人之事由，致為不完全給付者，債權人得
    依關於給付遲延或給付不能之規定，行使其權利，因不完全
    給付而生前項以外之損害者，債權人並得請求賠償；債務人
    因債務不履行，致債權人之人格權受侵害者，準用第192 條
    至第195 條及第197 條之規定，負損害賠償責任。民法第
    227 條、第227 條之1 分別定有明文。另按從事設計、生產
    、製造商品或提供服務之企業經營者應確保其提供之商品或
    服務，無安全或衛生上之危險。商品或服務具有危害消費者
    生命、身體、健康、財產之可能者，應於明顯處為警告標示
    及緊急處理危險之方法。企業經營者違反前2 項規定，致生
    損害於消費者或第三人時，應負連帶賠償責任。但企業經營
    者能證明其無過失者，法院得減輕其賠償責任，亦為消費者
    保護法第7 條所明定。原告主張因被告庚○○之不作為過失
    ，致乙○○受有非財產上損害云云，惟縱被告庚○○有過失
    ，亦與乙○○之非財產上損害無因果關係，業如前述，從而
    原告依民法第227 條、第227 條之1 、消費者保護法第7條
    之規定，請求被告連帶負非財產上損害賠償責任，亦非有據
    。
五、綜上所述，原告依民法第184 條第1 項、第195 條第1 項、
    第188 條第1 項、第227 條第1 項、第2 項、第227 條之1
    、消費者保護法第7 條第1 項、第3 項規定，請求被告連帶
    賠償原告非財產上之損害500 萬元，及自起訴狀繕本送達翌
    日起至清償日止，按年息5%計算之利息，即無理由，其訴應
    予駁回；原告之訴既經駁回，其假執行之聲請即失所附麗，
    應併予駁回。
六、本件事證已臻明確，兩造其餘主張舉證及攻擊防禦方法，於
    判決結果不生影響，無庸一一論述，附此敘明。
七、據上論結，原告之訴為無理由，依民事訴訟法第78條，判決
    如主文。
中    華    民    國    95    年    6     月    28    日
                  民事第二庭  法  官  王怡雯
以上正本證明與原本無異。
如對本判決上訴須於判決送達後20日內向本院提出上訴狀。
中    華    民    國    95    年    6     月    30    日
                              書記官  陳映羽


司法院資訊處製作；財團法人民間司法改革基金會備份。
